臺灣高等法院高雄分院刑事裁定　　　　110年度毒抗字第426號
抗　告　人
即　被　告　盧裕民


上列抗告人因聲請觀察勒戒案件，不服臺灣高雄地方法院中華民
國110 年9 月22日裁定（110 年度毒聲字第993 號) ，提起抗告
，本院裁定如下：
    主  文
原裁定撤銷，發回臺灣高雄地方法院。
    理  由
一、原裁定意旨略以：抗告人即被告盧裕民（下稱被告) 前因施
    用毒品案件，經送觀察、勒戒後，認有繼續施用毒品傾向，
    經原審法院裁定令入戒治處所施以強制戒治，於民國102 年
    12月11日停止處分出監，並經臺灣高雄地方檢察署檢察官以
    103 年度戒毒偵字第10號不起訴處分確定，迄今並無再為觀
    察、勒戒、強制戒治處遇之紀錄，有臺灣高等法院被告前案
    紀錄表在卷可稽。被告於上開觀察、勒戒及強制戒治執行完
    畢釋放3 年後，又於110 年1 月19日23時許，在高雄市前鎮
    區瑞豐國小附近，以將甲基安非他命置於玻璃球燒烤後吸食
    煙霧之方式，施用甲基安非他命1 次，業據被告於警詢及偵
    查中坦白承認，並有正修科技大學超微量研究科技中心110
    年3 月10日尿液檢驗報告（原始編號：L00-000-00號）及高
    雄市政府警察局刑警大隊偵一隊1 分隊110 年度偵辦毒品案
    件尿液採證代碼對照表（檢體代碼：L00-000-00號）各1 份
    在卷可憑。又被告另因違反家庭保護令罪案件，現在法院審
    理中，有上開被告前案紀錄表在卷可稽。是以，依毒品戒癮
    治療實施辦法及完成治療認定標準第2 條第2 項第1 款規定
    「緩起訴處分前，因故意犯他罪，經檢察官提起公訴或判決
    有罪確定」，即與應於規定時間內完成治療期程之戒癮治療
    流程有所衝突齟齬，自應認為不適合為附命完成戒癮治療之
    緩起訴處分。是檢察官聲請令被告入勒戒處所觀察、勒戒，
    核屬其裁量權之適法行使，形式上亦無裁量恣意或濫用之情
    ，於法有據，應予准許，依毒品危害防制條例第20條第3 項
    、第1 項，裁定令被告入勒戒處所觀察、勒戒，其期間不得
    逾2 月等語。
二、抗告意旨略以：被告因違反家庭保護令罪案件，經判處有期
    徒刑5月，被告不服上訴目前仍在審理中，若真判處有罪確
    定，仍可易科罰金，仍可於規定時間內完成戒癮治療期程，
    自不適合讓被告入勒戒處所施以觀察、勒戒。又被告目前尚
    有子女監護權官司尚在審理中，2位未成年子女需要被告的
    疼愛、照顧，為此提起抗告，讓被告能獲得緩起訴之處分等
    語。
三、按「犯第10條之罪者，檢察官應聲請法院裁定，或少年法院
    （地方法院少年法庭）應先裁定，令被告或少年入勒戒處所
    觀察、勒戒，其期間不得逾2 月」、「觀察、勒戒後，檢察
    官或少年法院（地方法院少年法庭）依據勒戒處所之陳報，
    認受觀察、勒戒人無繼續施用毒品傾向者，應即釋放，並為
    不起訴之處分或不付審理之裁定；認受觀察、勒戒人有繼續
    施用毒品傾向者，檢察官應聲請法院裁定或由少年法院（地
    方法院少年法庭）裁定令入戒治處所強制戒治，其期間為6
    個月以上，至無繼續強制戒治之必要為止。但最長不得逾1
    年」、「依前項規定為觀察、勒戒或強制戒治執行完畢釋放
    後，3 年後再犯第10條之罪者，適用前2 項之規定」，毒品
    危害防制條例第20條第1 項、第2 項、第3 項分別定有明文
    。再「第20條第1 項及第23條第2 項之程序，於檢察官先依
    刑事訴訟法第253 條之1 第1 項、第253 條之2 第1 項第4
    款至第6 款或第8 款規定，為附條件之緩起訴處分時，或於
    少年法院（地方法院少年法庭）認以依少年事件處理法程序
    處理為適當時，不適用之」、「刑事訴訟法第253 條之2 第
    1 項第6 款規定之緩起訴處分，其適用戒癮治療之種類、實
    施對象、內容、方式、執行醫療機構或其他機構與其他相關
    事項之辦法及完成戒癮治療之認定標準，由行政院定之」，
    復為毒品危害防制條例第24條第1 項、第4 項所明定。又依
    毒品危害防制條例第24條第4 項授權訂定之「毒品戒癮治療
    實施辦法及完成治療認定標準」，施用毒品之被告除有該標
    準第2 條第2 項各款所定事由【包括㈠緩起訴處分前，因故
    意犯他罪，經檢察官提起公訴或判決有罪確定。㈡緩起訴處
    分前，另案撤銷假釋，等待入監服刑。㈢緩起訴處分前，另
    案羈押或執行有期徒刑】且有礙於其完成戒癮治療之期程者
    ，不適合為附命完成戒癮治療之緩起訴處分外，檢察官應審
    酌個案被告是否適合為附命完成戒癮治療之緩起訴處分，並
    須徵得被告同意及告知應遵守之事項（同標準第4 條）。據
    上，檢察官就個案是否依前開刑事訴訟法相關規定，先對被
    告為附命完成戒癮治療之緩起訴處分，自有衡酌判斷之裁量
    權限。
四、又109 年1 月15日修正公布、110 年5 月1 日施行之毒品條
    例第24條施行後，新制已採行多元之附條件緩起訴，其中所
    附條件如為完成戒癮治療者，已不等同於觀察、勒戒或強制
    戒治程序之效果，無論係未完成戒癮治療而經檢察官撤銷緩
    起訴處分，抑或已完成所命戒癮治療而期滿未經撤銷緩起訴
    處分，均不得視為事實上已接受等同觀察、勒戒或強制戒治
    之處遇執行完畢，是倘行為人施用毒品犯行距最近1 次觀察
    、勒戒或強制戒治執行完畢釋放後已逾3 年，縱於完成戒癮
    治療3 年內再犯，仍須進行觀察、勒戒或強制戒治之程序，
    不可逕行起訴（最高法院分別以110 年度台非字第98號、10
    9 年度台上大字第2096號經由徵詢程序達成統一法律見解）
    ，相較於修法前制度，觀察、勒戒程序，雖係透過監禁治療
    拘束人身自由方式進行，但不論被告接受治療成效為何，日
    後均不會再受刑事訴追處罰；反之，附命戒癮治療之緩起訴
    ，係以社區醫療處遇等方式替代監禁治療，但被告若違反檢
    察官要求遵守事項，該緩起訴處分即有可能遭到撤銷，導致
    所為施用毒品犯行，另遭刑事訴追處罰，故該2 種制度難論
    何者對被告較為不利。修法之後，即便附命戒癮治療之緩起
    訴遭到撤銷，仍須再施以觀察、勒戒或強制戒治程序，不可
    逕行起訴，是在修法之後，觀察、勒戒程序，明顯對於被告
    較為不利。
五、檢察官對於是否先對被告為附命完成戒癮治療之緩起訴處分
    ，固有其裁量權，然此一裁量權之行使，並非毫無限制，在
    裁量決定過程中，除不得逾越法定之裁量範圍（不得裁量逾
    越），並應符合法規授權之目的（不得裁量濫用），且不得
    有消極不行使裁量權（不得裁量怠惰）之情事。亦即須為「
    合義務性裁量」，在禁止恣意之前提下，俾求符合平等對待
    原則，並實踐個案正義。準此，檢察官對於是否採行附命完
    成戒癮治療之緩起訴處分所為之裁量選擇，並不排除接受司
    法審查之可能性。法院原則上固尊重檢察官職權之行使，而
    僅為有限之低密度審查，然檢察官之裁量決定如有違背法令
    、事實認定錯誤或其裁量有重大明顯瑕疵，即難認適法（本
    院暨所屬法院106 年法律座談會刑事類提案第37號研討結果
    參照）。從而，施用毒品之被告倘無「毒品戒癮治療實施辦
    法及完成治療認定標準」所定事由且有礙於戒癮治療期程之
    情形，檢察官如決定採行聲請法院裁准觀察、勒戒而非附命
    完成戒癮治療之緩起訴處分，因此屬於對被告不利之裁量，
    為避免濫權恣意或違反平等對待原則，且落實「為不利裁量
    需說明理由」之法理，檢察官仍須敘明所為裁量選擇之「簡
    要理由」，法院始足憑為有限之低密度審查。
六、被告於110 年1 月19日23時許，在高雄市前鎮區瑞豐國小附
    近，以將甲基安非他命置於玻璃球燒烤後吸食煙霧之方式，
    施用甲基安非他命1 次之事實，業據被告坦白承認，並有前
    述尿液檢驗報告、毒品案件尿液採證代碼對照表可證，且被
    告前經裁定令入戒治處所施以強制戒治，於102 年12月11日
    停止處分出監，迄今並無再為觀察、勒戒、強制戒治處遇之
    紀錄，固均屬實，然檢察官聲請裁定將被告送勒戒處所觀察
    、勒戒，完全未敘明做此不利被告裁量之簡要理由為何，則
    檢察官究係基於何種依據及裁量標準，選擇聲請對被告觀察
    、勒戒，依目前事證尚有未明。縱被告曾因違反家庭保護令
    罪案件，經判處應執行有期徒刑5 月，有上開前科紀錄表可
    參，形式上符合「毒品戒癮治療實施辦法及完成治療認定標
    準」第2 條第2 項前段第1 款所定不適合為附命完成戒癮治
    療之緩起訴處分之要件，然因被告所受上開徒刑，得以易科
    罰金之方式執行，並不當然會入監服刑，則被告是否符合上
    開法規所定「無礙其完成戒癮治療之期程者，不在此限」之
    要件，亦不無疑問，均待檢察官說明裁量所憑為何。準此，
    檢察官未針對裁量選擇聲請對被告觀察、勒戒，簡要說明理
    由為何，致法院無從為低密度審查，原審對檢察官是否已為
    合義務性裁量未詳為調查說明，即准許檢察官之聲請，裁定
    令被告入勒戒處所觀察、勒戒而實施監禁式治療，容有未恰
    。
七、綜上，原裁定既有上開可議之處，被告執前詞提起抗告，即
    屬有理，為兼顧當事人之審級利益，爰將原裁定撤銷，發回
    原審法院詳查後另為妥適之裁處。
據上論斷，應依刑事訴訟法第413條前段，裁定如主文。
中    華    民    國   110    年    10    月    25    日
                  刑事第八庭    審判長法  官  邱明弘
　
                                      法  官  林書慧
　
                                      法  官  黃宗揚
以上正本證明與原本無異。
不得再抗告。
中    華    民    國   110    年    10    月    25    日
                                      書記官  秦富潔